臺灣士林地方法院民事判決　　　　　　100年度建簡上字第4號
上　訴　人　林文華
被　上訴人　張水秉
訴訟代理人　張泰昌律師
上列當事人間請求修復漏水等事件，上訴人對於中華民國99年12
月28日本院99年度士簡字第946 號第一審判決提起上訴，並為訴
之追加，本院於100 年7 月7 日言詞辯論終結，判決如下：
    主  文
上訴及追加之訴均駁回。
第二審及追加之訴訴訟費用均由上訴人負擔。
    事實及理由
一、按第二審訴之變更或追加，非經他造同意，不得為之，但基
    礎事實同一、擴張或減縮應受判決事項之聲明、因情事變更
    以他項聲明代最初之聲明者者，不在此限，民事訴訟法第44
    6 條第1 項、第255 條第1 項第2 、3 、4 款定有明文，依
    民事訴訟法第436 條之1 第3 項規定，簡易訴訟程序之上訴
    程序準用上開規定，而同法條第2 項復規定於簡易程序之上
    訴程序，為訴之變更、追加或提起反訴，致適用通常程序，
    不得為之。上訴人於原審起訴主張「被上訴人應修復房屋漏
    水，或給付上訴人修復費用新臺幣（下同）9 萬3,000 元」
    ，原判決全部敗訴後提出上訴，於上訴程序復主張被上訴人
    應給付之修復費用減縮為3 萬500 元，另追加請求因債務不
    履行之精神慰撫金3 萬元，是被上訴人共應給付上訴人6 萬
    500 元，上訴人請求之基礎事實同一，且於訴訟繫屬中已將
    漏水部分修繕完畢，情事已發生變更，揆諸前揭規定，其所
    為訴之聲明減縮及訴之追加，應予准許。
二、上訴人於原審起訴主張：
    上訴人曾於民國98年6 月30日委託被上訴人為其所有坐落於
    新北市○○區○○路1 段123 巷13號（下稱系爭房屋）樓頂
    作「防水（抓漏）」工程，雙方約定工程款為9 萬3,000 元
    ，完工後保固期3 年。系爭工程於98年7 月13日完工，上訴
    人並即以發票日為98年7 月31日支票支付工程款，被上訴人
    簽收工程款並切結保固3 年以示負責。詎系爭工程完工後，
    仍有漏水問題，經通知被上訴人後，被上訴人於98年9 月間
    以「磁磚縫」滲水為由來修補兩次，但效果不彰。至99年3
    月6 日起，從未漏水過的臥室開始漏水，經上訴人不斷告知
    催促，被上訴人於99年4 月、5 月間再來勘驗後稱係「管路
    」漏水所致，又修補兩次，但至99年5 月底臥室漏水非常嚴
    重，需用6 個水桶接水，被上訴人同年6 月6 日再度來勘驗
    並破壞天花板後才發現，並非先前所稱「磁磚縫」或「管路
    」引起的漏水，此時被上訴人才坦承屋頂水塔下未作防水工
    程所致，並承諾儘快來施工，但仍拖至同年7 月18日下午，
    被上訴人卻提出保固期間仍需支付工程款2 萬300 元，雙方
    談判破裂，上訴人於99年7 月19日以存證信函通知被上訴人
    ，並於99年8 月2 日聲請調解，被上訴人拒絕修補臥室漏水
    問題，上訴人已自行僱工修復完畢，花費2 萬元，另天花板
    尚未修復，修復費用預估為1 萬500 元，依據承攬契約瑕疵
    修補及保固約定請求被上訴人3 萬500 元，又因被上訴人未
    依契約修補瑕疵債務不履行導致上訴人精神痛苦，請求精神
    慰撫金3 萬元。又上訴人並非專業人士，既然系爭工程以「
    防水抓漏」為重心，且估價單以屋頂全部坪數計價，被上訴
    人自應負責全部範圍之修繕，不可能是上訴人主動表示主水
    塔基座部分不用施作防水工程。聲明：被上訴人應給付上訴
    人6 萬500 元。
三、被上訴人抗辯：其於初次查看上訴人房屋漏水情形時，上訴
    人曾說明伊住所頂樓加蓋建物之樓頂地板上共置有二水塔，
    其中一處水塔（底部外圍有約15公分厚之磚塊墊高，內圍懸
    空並連接水管，下稱系爭水塔），業已自行花費5,000 餘元
    雇工進行防漏整修，是被上訴人僅就上訴人住所頂樓加蓋建
    物之樓頂地板未將系爭水塔基座計入防漏工程施作範圍，而
    將施作工程周圍女兒牆底部作為防漏工程範圍內，由於女兒
    牆底部部分面積較系爭水塔底部略大，故報價時約略以3 樓
    樓頂地板面積為計算基礎，進行防漏工程之估價。依估價單
    所載，兩造合意進行之系爭防漏工程施作項目，計有「屋頂
    地拆除原水泥板」、「屋頂地防水混七哩石」、「屋頂地鋪
    防水布」、「屋頂地防水彈性水泥」4 項，總金額共計9 萬
    6,250 元（不含營業稅及水電）。被上訴人完成系爭防漏工
    程後，於98年7 月18日向上訴人請款時，上訴人竟主張因系
    爭防漏工程施作範圍未包括系爭水塔，故被上訴人得請求之
    報酬應扣除系爭水塔所佔面積，亦即應扣除4,000 元。又因
    系爭防漏工程曾追加上訴人住所廚房壁癌之整修，而上訴人
    就此追加項目僅願支付1,000 元，故上訴人遂表明伊就系爭
    防漏工程僅願支付整數為9 萬3,000 元之報酬，被上訴人雖
    向上訴人表示扣除報酬之舉不合理，惟上訴人態度強硬，被
    上訴人只好接受，且同意上訴人要求就系爭防漏工程約明保
    固期限為2 年。系爭工程完工後，上訴人仍以伊住所存有漏
    水為由，要求被上訴人進行修補，然上開漏水原因是肇始於
    系爭水塔底部漏水，與被上訴人無關。之後上訴人請求被上
    訴人繼續處理系爭水塔底部漏水問題，被上訴人於99年7 月
    18日向上訴人報價2 萬300 元。不料，上訴人以保固期為由
    要求被上訴人免費為其施作，完全無視伊前向被上訴人主張
    系爭防漏工程未包含系爭水塔需扣除報酬之事實。從上訴人
    提出白兆慶之報價單更可知，如施作系爭水塔基座底部防水
    ，必須移位且重新配管，上訴人明知系爭水塔未移位卻接受
    驗收並付款，益證系爭水塔不在原承攬契約施作範圍內，上
    訴人提出本件訴訟實無理由，應予駁回。
四、原審判決上訴人敗訴，上訴人不服提出上訴，上訴聲明原為
    ：原判決廢棄；被上訴人應修復系爭房屋漏水或給付上訴人
    修繕費用9 萬3,000 元。嗣後第2 項聲明改為被上訴人應給
    付上訴人6 萬500 元。被上訴人則聲明：上訴駁回；上訴費
    用由上訴人負擔。
五、本院得心證之理由：
(一)、被上訴人曾於98年6 月30日受上訴人委託，就上訴人所有系
    爭房屋樓頂施作防水抓漏工程，於98年7 月13日完工，經上
    訴人驗收完畢，給付被上訴人9 萬3,000 元支票乙紙作為工
    程款之給付，支票並已兌現。上訴人上開房屋之3 樓臥室（
    位於系爭水塔下方）於被上訴人工程完工後開始漏水，經確
    認後漏水原因為系爭水塔下方未作防水工程導致，此為兩造
    所不爭。是兩造之爭點在於兩造98年6 月30日原訂定施作防
    水工程承攬契約有無包含系爭水塔下方屋頂平面必須施作防
    水工程？
(二)、經查，上訴人所有系爭房屋樓頂有2 個水塔，被上訴人施作
    系爭防水工程時，曾將副水塔水源關閉並搬到3 樓露台，做
    地面防水，系爭水塔則未移動，上訴人並承認98年7 月13日
    完工驗收時，系爭水塔下基座外圍有做防水，平面沒有做防
    水等語（參見原審99年11月12日勘驗筆錄參照）。上訴人亦
    承認「副水塔有移到三樓頂，主水塔我不知道」等語，上訴
    人於被上訴人施作系爭防水工程時，仍居住於3 樓主臥室，
    若兩造約定有施作系爭水塔下方需完成防水工程，理應於施
    工過程中提出要求。系爭水塔下方有泥作工程，如需完成防
    水工程，必須先拆除泥作才能移開水塔，移動水塔外尚需重
    新配管，此有上訴人提出之報價單及證人白兆慶之證述可參
    。且泥作工程，衡情需一段時間方能完成，並非1 、2 日即
    可完工，上訴人於施工期間仍居住系爭房屋內，明知副水塔
    曾遷移，但主水塔完全未拆除基座泥作，亦未曾遷移，顯然
    系爭水塔下方平面未做防水。倘若承攬契約範圍包括系爭水
    塔下方平面，則被上訴人表示完工要求驗收時，可當場不予
    驗收付款。因此，由上訴人於驗收當日已知系爭水塔下方未
    施作防水，且支付全部工程款以觀，足見兩造當初約定施作
    範圍，並未包含系爭水塔下方地面，否則上訴人豈可能驗收
    並給付工程款。是上訴人主張被上訴人前次施作範圍有包含
    主水塔下方地面，應屬無據，是系爭水塔未在原承攬契約修
    繕範圍內，因此之後漏水問題自非由被上訴人負責，上訴人
    請求瑕疵修復費用，核屬無據。又上訴人雖辯稱其非修繕專
    業人士，其與被上訴人訂立契約，範圍當然包括全部漏水部
    分云云。依上訴人所陳，3 樓臥室於系爭工程前從未曾漏水
    ，是防水工程契約合意排除施作主水塔底部平面，非與常情
    相違；又被上訴人所提估價單，範圍為屋頂地板防水工程，
    不包括水電，金額原先為9 萬6,250 元，而被上訴人實際上
    除施作樓頂地板防水外，並施作周圍女兒牆底部高度12公分
    之防水，上訴人亦不否認有施作女兒牆底部防水工程（參見
    原審99年11月12日勘驗筆錄），惟周圍女兒牆底部防水不在
    原契約範圍內，是被上訴人稱當初量面積包括系爭水塔底部
    ，後來施作女兒牆底部防水取代系爭水塔底部防水工程之言
    ，堪予採信。基於契約自由原則，當事人對於契約標的內容
    有自由締約之權，由於修繕標的範圍如何，攸關費用多寡，
    是當事人間既有合意排除系爭水塔下方平面，兩造間權利義
    務之行使自應依契約約定履行。
(三)、次按「不法侵害他人之身體、健康、名譽、自由、信用、隱
    私、貞操，或不法侵害其他人格法益而情節重大者，被害人
    雖非財產上之損害，亦得請求賠償相當之金額。其名譽被侵
    害者，並得請求回復名譽之適當處分。前項請求權，不得讓
    與或繼承。但以金額賠償之請求權已依契約承諾，或已起訴
    者，不在此限。」「債務人因債務不履行，致債權人之人格
    權受侵害者，準用第192 條至第195 條及第197 條之規定，
    負損害賠償責任，」民法第195 條第1 項、第2 項、第227
    條之1 分別定有明文。本件漏水非可歸責於被上訴人，被上
    訴人並無債務不履行之情形，業如前述，自未因此造成上訴
    人之人格權受有損害，是上訴人請求精神賠償，亦屬無據。
六、上訴人請求被上訴人給付瑕疵修補修繕費用，並無理由，原
    審認事用法並無違誤，其上訴猶指摘原判決不當，求予廢棄
    改判，為無理由，應予駁回。上訴人於提出上訴後，追加請
    求精神慰撫金3 萬元，亦屬無據，併予駁回。
七、本件事證已臻明確，兩造其餘攻擊防禦方法及未經本院援用
    之證據，核與判決之結果不生影響，爰不一一論駁，併此敘
    明。
八、據上論結，本件上訴及追加之訴均無理由，依民事訴訟法第
    436 條之1 第3 項、第449 條第1 項、第78條，判決如主文
    。
中    華    民    國   100    年    7     月    21    日
                  民事第二庭  審判長法  官  方彬彬
                                    法  官  王怡雯
                                    法  官  絲鈺雲
以上正本證明與原本無異。
本件判決不得上訴。
中    華    民    國   100    年    7     月    22    日
                                    書記官  林玫熹